臺灣苗栗地方法院刑事判決　　　　　　　 96年度易字第476號
公　訴　人　臺灣苗栗地方法院檢察署檢察官
被　　　告　甲○○原名林育忠.
上列被告因詐欺案件，經檢察官提起公訴（95年度偵字第6175號
），本院判決如下：
    主    文
甲○○犯詐欺取財罪，處有期徒刑壹年，減為有期徒刑陸月，如
易科罰金，以銀元佰元即新臺幣玖佰元折算壹日。
    犯罪事實
一、甲○○（原名林育忠）前係皇武德通運企業有限公司（下稱
    皇武德公司）之實際負責人，於民國87年8 月間某日，將車
    牌號碼FX-608號曳引車（原為營業貨櫃曳引車，於87年8 月
    18日發照，車牌號碼為KI-932號，車主為隆通通運有限公司
    ，於87年8 月27日由營業貨櫃曳引車過戶為營業貨運曳引車
    ，始更換車牌號碼為FX-608號，並過戶登記給皇武德公司，
    同日經皇武德公司以資產出售之名義，賣給康財實業股份有
    限公司臺北分公司【下稱康財公司】，再經皇武德公司於87
    年10月1 日與康財公司訂立附條件買賣契約書，由皇武德公
    司分期付款買回，但在總價款付清前，仍由康財公司保有所
    有權）以新臺幣（下同）208 萬元之價格出售予乙○○，並
    收取乙○○所支付之頭期款108 萬元，將上開車輛交付予乙
    ○○使用，隨後於87年10間某日，收取乙○○所交付、用以
    分期支付上開車輛價金尾款100 萬元之10張面額均為10萬元
    之支票，陸續於87年10月15日、11月15日及12月15日兌現其
    中3 張支票。88年1 月初某日，乙○○得知皇武德公司資金
    週轉不靈之消息後，持現金70萬元向甲○○要求結清全部尾
    款、即刻辦理上開車輛過戶事宜，甲○○明知上開車輛已登
    記在康財公司名下，且依皇武德公司當時財務狀況，無法付
    清積欠康財公司之附條件買賣價金，上開車輛不可能如乙○
    ○所願辦理過戶，竟意圖為自己不法之所有，對乙○○隱瞞
    上情，聲稱可以過戶，並將辦理過戶所需資料交予乙○○，
    使乙○○陷於錯誤，交付70萬元予甲○○，而換回未兌現之
    其餘7 張支票。嗣皇武德公司果未能繼續給付康財公司附條
    件買賣價金，甲○○亦未將上開車輛過戶，乙○○於91年11
    月27日駕駛上開車輛時，遂遭康財公司債權之受讓人康和租
    賃股份有限公司臺北分公司（下稱康和公司）人員行使動產
    擔保權利而強制取回，致乙○○受有損害。
二、案經乙○○訴由臺灣苗栗地方法院檢察署檢察官偵查起訴。
    理    由
一、證據能力之認定：
    (一)乙○○所撰刑事告訴狀及於92年1 月23日警詢時所為供述
      （見92年度發查字第1 號卷第1 至2 頁、92年度偵字第12
      83號卷【下稱1283偵查卷】第13至18頁），分屬被告甲○
      ○以外之人於審判外之書面及言詞陳述，經被告爭執其證
      據能力（見96年度易字第476 號卷【下稱審理卷】第25頁
      ），且查無其他法律規定例外得為證據之情形，依刑事訴
      訟法第159 條第1 項，均不得作為證據。
    (二)乙○○於92年6 月6 日、92年12月11日、93年5 月4 日、
      95年9 月28日偵查中所為供述（見1283偵查卷第63至64、
      70至71、85至86頁、95年度他字第293 號卷【下稱293 他
      字卷】第27至28頁），固均屬刑事訴訟法第159 條之1 第
      2 項所謂「被告以外之人於偵查中向檢察官所為之陳述」
      ，惟對被告而言，乙○○係立於證人之地位陳述，亦無不
      得令具結之情形，應踐行證人之證據調查程式，檢察官卻
      未依法令其具結作證，依刑事訴訟法第158 條之3 規定，
      前開陳述均不得作為證據。
    (三)乙○○於93年7 月30日、94年8 月18日本院93年度易字第
      319 號案件準備程序及審理中所為供述（見前審卷第14至
      15、101 至104 頁），雖亦屬被告以外之人於本案審判外
      之言詞陳述，且經被告爭執其證據能力，惟前開供述均係
      向法官所為，符合刑事訴訟法第159 條之1 第1 項之傳聞
      證據例外規定，自得為證據。
    (四)卷內其餘被告以外之人於審判外之言詞或書面陳述，經檢
      察官、被告於審判程序一致同意作為證據（見審理卷第25
      頁），並經本院審酌作成時之情況認為適當，依刑事訴訟
      法第159 條之5 第1 項規定，均得為證據。
二、犯罪事實之認定：
    (一)被告坦承前係皇武德公司之實際負責人，於87年8 月間某
      日，將上開FX-608號曳引車以208 萬元之價格出售予乙○
      ○，並收取乙○○所支付之頭期款108 萬元，將上開車輛
      交付予乙○○使用，隨後於87年10間某日，收取乙○○所
      交付、用以分期支付上開車輛價金尾款100 萬元之10張面
      額均為10萬元之支票，陸續於87年10月15日、11月15日及
      12月15日兌現其中3 張支票，嗣於88年1 月初某日，乙○
      ○持現金70萬元向伊要求清償全部尾款、辦理上開車輛過
      戶事宜，伊明知上開車輛登記在康財公司名下，且依皇武
      德公司當時財務狀況，一時無法付清積欠康財公司之附條
      件買賣價金，上開車輛不可能即刻辦理過戶，仍收受乙○
      ○交付之70萬元，並將辦理過戶所需資料及未兌現之其餘
      7 張支票交予乙○○等情。
    (二)被告上開自白，核與證人即告訴人乙○○於偵查中、前案
      及本案審理中證述之情節相符（見293 他字卷第17至18頁
      、93年度易字第319 號卷【下稱前審卷】101 至104 頁、
      審理卷第58至68頁），並有台北區監理所87年8 月18日87
      北監基字第1809號審核合格文件、汽車過戶登記書、汽車
      各項異動登記書、FX-608號曳引車行車執照、附條件買賣
      契約書、臺灣臺中地方法院91年12月27日函、動產擔保交
      易附條件買賣設定登記申請書、動產擔保交易附條件買賣
      設定延長登記申請書、康和公司94年1 月6 日陳報狀、皇
      武德公司於87年8 月27日開立給康財公司之統一發票、高
      雄市農會支票3 紙、支存客戶資料明細表等書證可佐（見
      1283偵查卷第19至22、27、49至54頁、前審卷第45、46、
      88至91頁），足認屬實，而堪採信。
    (三)證人乙○○於偵、審中先後結證：「（FX-608號曳引車尾
      款，你有無交付給甲○○？）有，當時我看不對勁，我就
      將車子尾款拿給他，後來我問他為何不能過戶，他就敷衍
      我。（你知道車有無向康和公司貸款？）我不知道，是車
      子被康和公司牽走我才知道。（你是否因為不知道車子有
      向康和公司貸款，所以才將尾款交給甲○○？）是。（你
      把尾款交給甲○○，是否為要他將欠康和公司的貸款清償
      ？）我當時不知道。」、「（你當初向他買那台車時，知
      否該車有辦貸款？）我知道他從基隆買回來，我再跟他買
      ，他也沒有跟我說他有去辦貸款，而且我也不知道，如果
      他有跟我講，或是我知道，我根本不可能跟他買那種不能
      過戶的車子。」、「（後來本件87年10月1 日時，被告有
      再將這台車設定抵押，你是否知道此事？）我向他買，他
      車子讓我開回去，我當然是開票給他，他才讓我開回去，
      我開回去營業，之後我不知道，他就悄悄幫我車子資料連
      帶另外2 台車，一共3 台去貸款，向康財實業股份有限公
      司借錢，我也不知道。（他事後有無再跟你說？）沒有。
      」、「…開了10張票他領了3 張，最後還剩7 張70萬元，
      我拿70萬元去跟他清出來，他還沒有跟我說我幫你貸款，
      他沒有跟我說，我跟他講，他老婆說清一清，就可以過戶
      了，我跑到監理所過不了戶，監理所的人員跟我說這輛車
      子動保…（你交70萬元給他時，已經知道這台車子有設定
      抵押？）我不知道他給我設定，我這次要清出來，他也沒
      有跟我說，我給你動保。（你交70萬元時，你還不知道？
      ）我不知道。（你後來發現有設定抵押，回去找被告時，
      他如何跟你說？）我向他清償70萬元時，他沒有跟我說，
      他跟我說可以，我就跟他說，你要不要跟我去，他說不要
      ，叫我自己去就好了。（他交何資料給你去辦過戶？）所
      有過戶的資料全部給我。（大概是什麼樣的資料？）就是
      過戶資料，債償證明、原廠證明。」、「（所以他那時就
      跟你說，你70萬元給我，我就給你過戶，是否如此說？）
      我是要清，我就聽說不能動，要清完才有權利過戶，要清
      時，他也沒有跟我說有給我凍住，他要幫我清一清才能過
      戶，70萬元給他，他就拿走了，我傻傻的就去監理所要去
      清。」、「（他有無跟你說這已經設定動產擔保抵押，到
      時你要按期讓他去向康財實業股份有限公司清？）沒有。
      」等語（見前審卷第102 頁、293 他字卷第18頁、審理卷
      第59、62、63、67、68頁），可以證明乙○○係在被告未
      告知實情，並稱可以過戶，而不知上開車輛尚須由皇武德
      公司付清附條件買賣價金向康財公司買回，誤以為交付被
      告現金70萬元、清償自己應付之全部買賣價金後，即可辦
      理過戶之情況下，將該70萬元交付被告之事實。
    (四)依被告所供，於乙○○交付現金之時，皇武德公司之營運
      及資金週轉已經發生問題，當時尚積欠康財公司約170 萬
      元之附條件買賣價金，縱使取得乙○○之70萬元，仍需長
      達5 至10個月之時間與康財公司協商處理，始有可能辦理
      上開車輛過戶事宜（見293 他字卷第27頁、審理卷第66、
      68、75頁）。然乙○○之所以交付被告70萬元結清尾款，
      顯然是不願冒著皇武德公司中途倒閉致無法履行義務之風
      險，待到7 個月後其餘7 張支票均兌現完畢才辦理過戶，
      而希望被告即刻過戶上開車輛，否則殊無自甘拋棄期限利
      益、提前給付現款之必要，此一心態亦應為被告所能想見
      。被告既明知乙○○交付70萬元實以即刻過戶上開車輛為
      附帶條件，若未能即刻過戶，其應無提前取得該70萬元之
      權利，竟隱匿實情，未對乙○○告知上開車輛已登記在康
      財公司名下，須由皇武德公司以附條件買賣方式向康財公
      司買回，依皇武德公司當時財務狀況，一時無法付清附條
      件買賣價金，故上開車輛不可能即刻辦理過戶等事實，甚
      至於乙○○詢問時表示可以過戶，而收下乙○○交付之70
      萬元，並將辦理過戶所需資料及未兌現之其餘7 張支票交
      予乙○○，導致乙○○誤信過戶無虞，被告所為自該當施
      用詐術之行為，並堪認具有不法所有之意圖。
    (五)被告雖辯稱：乙○○於購買上開車輛之時，即已知悉車輛
      將被設定動產擔保之事，買賣契約書中有載明分期付款車
      輛必須設定給別人；乙○○結清尾款70萬元時，伊亦有向
      乙○○說明實情，表示欲另向乙○○商借50萬元，付清積
      欠康財公司之附條件買賣價金，以辦理過戶，否則尚需5
      至10個月之時間與康財公司協商等語。惟查：證人乙○○
      於偵查中及本院審理時，已迭就其向被告購買上開車輛時
      ，不知車輛將被設定動產擔保，否則不可能同意購買之情
      形證陳明確，有如前述；而被告所稱買賣契約書並未據其
      於本案辯論終結前提出，雖其供稱業於88年間遭調查人員
      扣押（見審理卷第25頁），惟本案卷內並無該份契約書存
      在，經本院調取相關案件（臺灣高等法院臺中分院95年度
      上更(一)字第36號偽造文書等案件）歷審卷宗查閱結果，亦
      未見該份契約書，證人乙○○則曾於偵查中稱該份契約書
      「可能已經不見了」（見1283偵查卷第86頁），既無從查
      知該份契約書所載各項約定條款內容，被告此一辯解即無
      證據可佐，況證人乙○○於審理中證稱以208 萬元購買上
      開車輛沒有比一般行情便宜（見審理卷第63、65頁），乙
      ○○又先支付逾總價半數之現金做為頭期款，另簽發10張
      支票充作尾款，被告購車所付出之成本已獲相當程度之回
      收，所得支票亦可用以調借現金週轉，並無非就上開車輛
      設定動產擔保、以附條件買賣名義抵押借款不可之客觀情
      狀，則被告所辯乙○○自始知悉設定動產擔保之事云云，
      自難採憑；又乙○○係因風聞皇武德公司資金週轉不靈，
      營運狀況異常，為避免皇武德公司突然倒閉致無法履行義
      務，不願承受風險、待到未兌現之其餘7 張支票均兌現完
      畢才辦理過戶，希望被告即刻過戶上開車輛，方提出現金
      70萬元欲與被告結清尾款，前已詳述，倘若乙○○已由被
      告所言得知縱使結清尾款亦無法辦理過戶，須再貸予被告
      50萬元或等待長達5 至10個月之不確定期間始有可能辦理
      過戶，乙○○豈會交付該70萬元，平添自己之財產損失？
      是被告辯稱於乙○○交付現金時有告知實情乙節，亦顯非
      可信，以上辯解均不足以據為對被告有利之認定。
    (六)綜上各節所述，本案事證明確，被告詐欺取財之犯行洵堪
      認定，應依法論科。
三、論罪科刑之理由：
    (一)被告行為後，刑法及刑法施行法業於94年2 月2 日修正公
      布，並於95年7 月1 日施行。參照最高法院95年度第8 次
      刑事庭會議決議，於刑法修正施行後，應適用刑法第2 條
      第1 項之規定，就罪刑有關之共犯、未遂犯、想像競合犯
      、牽連犯、連續犯、結合犯，以及累犯加重、自首減輕暨
      其他法定加減原因（如身分加減）與加減比例等一切情形
      ，綜其全部罪刑之結果，為「從舊從輕」之比較，以定應
      適用之法律；易科罰金之折算標準，應依刑法第2 條第1
      項之規定，適用最有利於行為人之法律；如新舊法處罰之
      輕重相同，即無比較適用之問題，非此條所指之法律有變
      更，即無本條之適用，應依一般法律適用原則，適用裁判
      時法。本案與被告罪刑有關之法律變更部分，經比較修正
      前、後刑法之規定，修正後刑法對被告並未較為有利（詳
      見附表），應適用被告行為時之修正前刑法；易科罰金之
      折算標準，依修正前刑法第41條第1 項前段、修正前罰金
      罰鍰提高標準條例第2 條及現行法規所定貨幣單位折算新
      臺幣條例第2 條規定，以新臺幣3 百元以上9 百元以下折
      算1 日，依修正後刑法第41條第1 項前段規定，則以新臺
      幣1 千元、2 千元或3 千元折算1 日，比較修正前、後規
      定，仍以修正前刑法較有利於被告，亦應適用修正前刑法
      第41條第1 項前段規定。
    (二)被告所為，係犯刑法第339 條第1 項之詐欺取財罪。
    (三)審酌被告於本案行為前並無刑事前科紀錄（參審理卷附臺
      灣高等法院被告前案紀錄表），明知自己擔任負責人之皇
      武德公司已因資金週轉不靈，無法付清積欠康財公司之附
      條件買賣價金，以對乙○○履行過戶車輛之義務，猶為增
      加公司可供調度之資金，不對要求即刻辦理過戶之乙○○
      告知實情，而詐取乙○○交付之尾款70萬元，事後果未能
      辦理車輛過戶事宜，使乙○○受有相當之財產上損害，於
      偵查及審理中均否認犯行，迄未與乙○○達成民事和解，
      再參酌被告高中畢業學歷之智識程度，原經營貨運業，後
      因經營不善倒閉而負債之生活狀況及公訴人請求從重量刑
      等一切情狀，量處如主文所示之刑，再依中華民國九十六
      年罪犯減刑條例減其宣告刑2 分之1 ，並諭知易科罰金之
      折算標準。
四、適用之法律：
    (一)刑事訴訟法第299 條第1 項前段。
    (二)刑法第2 條第1 項前段、第339 條第1 項。
    (三)修正前刑法第41條第1 項前段。
    (四)刑法施行法第1 條之1 。
    (五)修正前罰金罰鍰提高標準條例第2 條。
    (六)現行法規所定貨幣單位折算新臺幣條例第2 條。
    (七)中華民國九十六年罪犯減刑條例第2 條第1 項第3 款、第
      7 條、第9 條。
本案經檢察官洪清秀到庭執行職務。
中　　華　　民　　國　　96　　年　　12　　月　　28　　日
                  刑事第一庭    審判長法　官　蔡志宏
                                      法  官  吳國聖
                                      法  官  羅貞元
以上正本證明與原本無異。
如不服本判決，應於判決送達後10日內向本院提出上訴狀（應抄
附繕本），其未敘述上訴理由者，應於上訴期間屆滿後20日內補
提理由書狀於本院，上訴於臺灣高等法院臺中分院。告訴人或被
害人如對於本判決不服者，應具備理由請求檢察官上訴，其上訴
期間之計算係以檢察官收受判決正本之日期為準。
                                      書記官  王月香
中　　華　　民　　國　　97　　年　　1 　　月　　7 　　日
附表：
┌───────┬───────────┬───────────┬───────┐
│比較項目      │修正前刑法            │修正後刑法            │比較結果      │
├───────┼───────────┼───────────┼───────┤
│刑法第339 條第│罰金最低額為銀元1 元即│罰金最低額為新臺幣    │以修正前刑法有│
│1 項詐欺取財罪│新臺幣3 元以上（第33條│1,000 元以上，以百元計│利於被告      │
│主刑中罰金刑之│第5 款，現行法規所定貨│算之（第33條第5 款）  │              │
│最低額        │幣單位折算新臺幣條例第│                      │              │
│              │2 條）                │                      │              │
├───────┴───────────┴───────────┴───────┤
│綜合比較結果：                                                                │
│依刑法第2 條第1 項前段，應適用被告行為時之修正前刑法                          │
└───────────────────────────────────────┘
附錄論罪科刑法條：
中華民國刑法第339 條第1 項
意圖為自己或第三人不法之所有，以詐術使人將本人或第三人之
物交付者，處5 年以下有期徒刑、拘役或科或併科1 千元以下罰
金。
